【裁判字號】    90,上,8
【裁判日期】    900829
【裁判案由】    給付損害補償金
【裁判全文】
臺灣高等法院高雄分院民事判決  九十年度上字第八號
      上  訴  人  澄維企業有限公司
      法定代理人  甲○○
      被上訴人    高雄市政府國民住宅處
      法定代理人  乙○○
右當事人間給付損害補償金事件，上訴人對於中華民國八十九年十一月十六日臺灣高
雄地方法院八十八年訴字第二九五四號第一審判決提起上訴，本院判決如左：
      主      文
上訴駁回。
第二審訴訟費用由上訴人負擔。
      事      實
甲、上訴人方面：
一、聲明：求為判決：
    （一）原判決廢棄。
    （二）被上訴人應給付上訴人新台幣（下同）五百八十九萬九千零三十六元及自
          民國八十七年十月二日起至清償日止，按年息百分之五計算之利息。
    （三）請准供擔保後宣告假執行。
    （四）第一、二審訴訟費用均由被上訴人負擔。
二、陳述：除引用原判決書之記載外，補稱：本件爭點在於兩造間於八十六年八月十
    六日所簽定之系爭工程合約，是否業經上訴人於八十七年七月十五日合法解除？
（一）兩造所簽訂系爭工程合約第二十二條第一項第三款明文約定：「甲方（即被上
      訴人）如有左列情事之一時，乙方（即上訴人）除同意放棄任何加價或補償損
      失之要求外，得於情事發生之日起三十日內以書面通知甲方要求終止或解除本
      契約，並就已完成工程及進場材料辦理驗收結算，逾期不提出，除原契約繼續
      執行外，乙方並不得以同情事再提出終止或解除本契約及要求甲方賠償損失之
      要求。．．．（三）工程施工期中，因甲方原因並經甲方認定確無法部分施工
      而需全面停工，而一次連續三十天以上，累積達六個月以上者。」第二項更明
      定：「前項各款所稱甲方原因之認定以甲方解釋為準，經認定後乙方不得異議
      。」依前揭條文所示，上訴人得要求解除或終止兩造系爭合約必須「因甲方原
      因」，及「經甲方認定確無法部分施工而需全面停工」，而一次連續三十天以
      上，累積達六個月以上者。而至於「因甲方原因」之認定依前揭條文第二項悉
      以甲方解釋為準，且經認定後乙方不得異議。是上訴人固於八十七年七月十五
      日依兩造間系爭工程合約第二十二條之約定，以存證信函為解除兩造系爭合約
      之意思表示，惟是否已合法解除，仍需視是否符合兩造系爭合約第二十二條之
      約定，即是否「因甲方原因」及「經甲方認定確無法部分施工而需全面停工」
      而定。
（二）上訴人於八十七年七月十五日以高雄地方法院郵局第四五三四號存證信函解除
      兩造系爭工程合約，被上訴人則於八十七年八月二十一日以（八七）高市國宅
      二字第七六０五號函覆：「有關本案『仍請』貴公司儘速『依契約』配合建築
      工程施工，．．．。」，並於八十七年七月十六日以（八七）高市國宅二字第
      七五九五號函請上訴人儘速配合復工，並稱停工已解除，又於八十七年九月二
      十五日以（八七）高市國宅二字第一０三三六號函再次催促上訴人復工，皆在
      在顯示被上訴人不認為停工係「因甲方原因」所造成，亦即兩造系爭合約未合
      法解除，否則即無被上訴人函覆上訴人前述之「仍請」、「依契約」之說明及
      「復工」之要求，矧被上訴人於本件訴訟中迄仍主張停工並非因其原因所造成
      ，益見依被上訴人之解釋並非「因甲方原因」造成停工，依兩造系爭合約第二
      十二條第二項之約定，本件兩造系爭合約仍未合法解除。
（三）被上訴人於八十七年一月十七日以高市國宅二字第七五二號函示上訴人自八十
      七年一月十四日起辦理停工，而上訴人於八十七年七月十五日以存證信函通知
      被上訴人解除兩造系爭合約，固已達六個月以上，惟仍需「經甲方認定確無法
      施工而需全面停工」。查，被上訴人於前述八十七年七月十六日（八七）高市
      國宅二字第七五九五號函示：該新建工程之建築工程於八十七年七月八日正式
      開工，副本並函貴公司諒達（八十七年七月十日（八七）高市國宅二字第七三
      ０八號）；該水電工程「停工已解除」，請儘速配合復工。則自八十七年一月
      十四日起被上訴人函示全面停止，至八十七年七月八日建築工程開工，並為系
      爭水電工程之停工解除，尚未達六個月以上，顯未「經甲方認定確無法施工而
      需全面停工」達六個月以上，即未符合約定解除系爭合約之條件，準此，經被
      上訴人認定確無法施工而需全面停工之時間既未達六個月以上，上訴人解除兩
      造系爭合約，自非合法。上訴人解除兩造系爭合約既未合法，兩造於八十六年
      八月六日所訂之系爭合約自屬合法存在，原審遽以上訴人解除合約之意思表示
      已到達被上訴人，且符合合約之約定，已合法解除，顯有未洽。
三、證據：除引用原審立證方法外，補提：被上訴人於八十七年八月二十一日致上訴
    人（８７）高市國宅二字第七六０五號函、被上訴人於八十七年七月十六日致上
    訴人（８７）高市國宅二字第七五九五號函、被上訴人於八十七年九月二十五日
    致上訴人（８７）高市國宅二字第一０三三六號函為證。
乙、被上訴人方面：
一、聲明：求為判決如主文所示，及如受不利判決，願供擔保請求宣告免予假執行。
二、陳述：除引用原判決書之記載外，補稱：
（一）按「解除權之行使，祇須向他方當事人以意思表示為之，不必請求法院為宣告
      解除之形成判決，當事人間於解除之意思表示有效與否有爭執時，雖須訴請法
      院裁判，但法院認為此項意思表示有效者，解除之效力，仍於此項意思表示達
      到他方時即已發生，非自判決確定時始行發生」（二十三年上字第二四五四號
      、三十二年上字第二一八０號判例參照），契約之解除既為單獨行為且以該
      解除之意思表示到達他方即生效力。對照本件，雙方均不否認上訴人已於八十
      七年七月十五日以高雄地方法院郵局第四五三四號存證信函解除雙方於八十六
      年八月十六日所簽訂之工程契約，兩造間就上開契約所約定之權利義務關係自
      應溯及自八十六年八月十六日全部消滅，自屬當然，上訴人主張因被上訴人並
      未同意，故解除契約不合法云云，揆諸上開判例說明，自於法不洽。況就此上
      訴人雖引用工程契約第二十二條第四項之規定，主張同條第三項之事由須以被
      上訴人之認定為準，被上訴人既來函表示請上訴人依約配合施工，表示上訴人
      解除契約並不合法，八十六年八月十六日所訂工程契約仍為有效等語，亦有誤
      解，蓋第二十二條第四項係規定：「前項各款所稱甲方原因之認定以甲方解釋
      為準，經認定後乙方不得異議」，係指甲方（即被上訴人）就同條第三項各款
      中所可歸責於甲方而得由乙方（即上訴人）終止或解除契約之事由由甲方認定
      為其標準，而被上訴人於八十七年一月十七日所發高市國宅二字第七五二號函
      可知，被上訴人已通知上訴人本工程於八十七年一月十四日辦理停工，從而被
      上訴人已依契約第二十二條第四項認定同條第三項第三款所謂停工與否及其時
      間，換言之，被上訴人於上開函文明示本契約於八十七年一月十四日起停工，
      準此，上訴人於同年七月十五日以被上訴人已符合契約第二十二條第三項第三
      款之情形而解除雙方上開契約，自符合契約之規定無疑，此觀諸上訴人於八十
      七年十月三日以八十七維字第二０二五號函被上訴人之說明一，於履行新契約
      前強調八十六年八月十六日所簽訂之契約已解除，更可佐證上訴人亦明知其解
      除權之行使合乎契約之規定。又上訴人引用被上訴人（八七）高市國宅二字第
      七六０五號函、第七五九五號函及第一０三三六號函，以支持其前開所辯，亦
      顯有誤會。蓋被上訴人所出具之第七五九五號函及第一０三三六號函，性質上
      係被上訴人成立新承攬契約之「要約」，上訴人亦以八十七維字第二０二五號
      函示「承諾」進而成立一新之承攬契約，故此二函文與上訴人所指無涉，至高
      市國宅二字第七六０五號函內容所指，如前所述，解除權之行使為一單獨行為
      ，且經到達相對人發生效力，上訴人既已為上開行為，解除權之行為自屬合法
      ，該函文自與上訴人所指解除權行使之合法性無關。
（二）被上訴人八十七年七月十六日（八七）高市國宅二字第七五九五號函文之「開
      工」係指「建築主體工程」，而本件雙方所簽訂之契約係針對「水電工程」部
      分，從而欲認定停工至開工之期限，自應以本件雙方所簽訂「水電工程」部分
      為其計算，本件水電工程部分係自八十七年一月十四日停工，而上訴人係於同
      年十月二日復工，期間已逾六個月，從而本件系爭工程之水電工程部分自八十
      七年一月十四日停工後，逾六個月經上訴人解除契約，自符合契約第二十二條
      第三項第三款之規定無疑。
三、證據：除引用原審立證方法外，補提：被上訴人於八十七年一月十二日致上訴人
    （８７）高市國宅二字第七五二號函、上訴人於八十七年十月十三日致被上訴人
    函為證。
      理      由
一、本件上訴人起訴主張：兩造於八十六年八月十六日簽訂工程合約，約定由上訴人
    承攬「高雄市君毅正勤國宅社區第二期（獅甲一、二期）水電新建工程五八九地
    號」工程，工程款共二億四千二百九十萬元，工程自被上訴人通知開工之日起十
    日內正式開工，全部工程應於開工之日起限建築工程完工後三十日曆天完工，詎
    料承攬建築工程之金鴻公司因週轉不靈，於八十六年十二月二十日無預警全面停
    工，致上訴人無法配合施工，被上訴人乃函告上訴人自八十七年一月十四日起辦
    理停工，上訴人雖屢次要求解除兩造間契約並請求被上訴人賠償損失，但均未獲
    置理，迄同年九月二十五日被上訴人函請上訴人配合建築工程復工，經上訴人於
    同年十月二日復工施工完畢、取得約定之工程款。惟自金鴻公司八十六年十二月
    二十日停工起至上訴人八十七年十月二日復工止，上訴人水電新建工程共延誤二
    百八十六個日曆天，而被上訴人為本件工程定作人，負有監督協調各承包商、使
    各承包商得如期進場、按原定計畫施工之義務，竟未履行致上訴人無法如期施作
    ，受有損害，爰依給付遲延、不完全給付及民事訴訟法第三百九十七條之規定，
    請求被上訴人增加給付五百八十九萬九千零六百二十六元之報酬及其利息，以補
    償所受之損害。
二、被上訴人則以：本件雙方所簽訂之契約係針對「水電工程」部分，從而欲認定停
    工至開工之期限，自應以本件雙方所簽訂「水電工程」部分為其計算，本件水電
    工程部分係自八十七年一月十四日停工，而上訴人係於同年十月二日復工，期間
    已逾六個月，從而本件系爭工程之水電工程部分自八十七年一月十四日停工後，
    逾六個月經上訴人於八十七年七月十五日以存證信函向被上訴人為解除契約之意
    思表示，自符合契約第二十二條第三項第三款之規定，故系爭契約業經上訴人合
    法解除。至被上訴人於八十七年九月二十五日通知上訴人復工，經上訴人於同年
    十月三日回函通知已自同年月二日復工，應係雙方就系爭水電工程之承攬、施作
    產生新的合意，重新成立新承攬契約等詞置辯。
三、查，上訴人主張兩造於八十六年八月十六日簽訂系爭工程合約，約定系爭工程自
    被上訴人通知開工之日起十日內正式開工，全部工程應於開工之日起限建築工程
    完工後三十日曆天完工，惟承攬建築工程之金鴻公司因週轉不靈，於八十六年十
    二月二十日全面停工，被上訴人函告上訴人自八十七年一月十四日起辦理停工，
    上訴人乃於八十七年七月十五日以高雄地方法院郵局第四五三四號存證信函解除
    系爭工程契約，迄同年九月二十五日被上訴人函請上訴人配合建築工程復工，經
    上訴人於同年十月二日復工施工完畢，取得約定之工程款之事實，業據其提出系
    爭工程契約書、投標單及上開兩造往來函件等為證，且為被上訴人所不爭執，固
    堪認屬實。惟上訴人另主張八十七年七月十五日之解約函，因不符合系爭合約第
    二十二條第二項之約定，故該解約未合法，不生解約之效力云云，被上訴人則辯
    稱：上訴人業於八十七年七月十五日依兩造間工程合約第二十二條之約定，以存
    證信函合法解除兩造間原承攬契約，至被上訴人於八十七年九月二十五日通知原
    告復工，經上訴人自同年十月二日復工，應係雙方就系爭水電工程之承攬、施作
    產生新的合意，重新成立新承攬契約等語。是本件爭執點在於兩造於八十六年八
    月十六日簽訂之系爭工程合約，是否業經上訴人於八十七年七月十五日合法「解
    除」或「終止」？茲查如下：
（一）本件系爭工程合約自兩造於八十六年八月十六日簽定起至八十七年一月十四日
      全面停工止，上訴人已完成部分工程，為兩造所不爭。依兩造系爭合約第二十
      二條第一項第三款規定：「甲方（即被上訴人）如有左列情事之一時，乙方（
      即上訴人）除同意放棄任何加價或補償損失之要求外，得於情事發生之日起三
      十日內以書面通知甲方要求終止或解除本契約，並『就已完成工程及進場材料
      辦理驗收結算』．．．」，而上訴人於八十七年七月十五日以高雄地方法院郵
      局第四五三四號存證函致被上訴人，其內容亦記載「三、尚請貴處（即被上訴
      人）於接函後十日內速與本公司（即上訴人）協商工程款之結算驗收．．．．
      」，有系爭工程合約書及存證信函各一紙在卷可稽，上訴人以上開存證信函要
      求被上訴人結算驗收已完成之工程款，顯見上訴人之上開「解約」存證信函僅
      係要使系爭工程合約向將來消滅、不再繼續進行，而無使系爭工程合約溯及的
      消滅，故其真意當應係「終止」合約而非「解除」合約，上訴人雖誤用「解除
      」二字，但仍無礙其於法律上「終止」之效力。又按契約終止權之發生，除有
      法定事由外，非不得由契約當事人依私法自治原則，自行斟酌契約之性質而另
      為約定；而終止權係形成權之一種，因權利人一方之意思表示，法律關係即直
      接發生變動，即權利人得依其意思形成一定法律效果，相對人並不負有相對應
      之義務，僅是受約束、須容忍該項形成及其法律效果，依民法第二百六十三條
      契約終止準用民法第二百五十八條第一項規定結果，契約終止祇須向他方當事
      人以意思表示為之即可，其效力於意思表示達到他方時即已發生，且契約之終
      止為單獨行為，其發生效力與否，端視有無法定或約定終止原因之存在，無待
      他方當事人之承諾。
（二）本件兩造八十六年八月十六日所訂工程合約第二十二條第一項第三款明文約定
      ：「甲方（即被上訴人）如有左列情事之一時，乙方（即上訴人）除同意放棄
      任何加價或補償損失之要求外，得於情事發生之日起三十日內以書面通知甲方
      要求終止或解除本契約，並就已完成工程及進場材料辦理驗收結算，逾期不提
      出，除原契約繼續執行外，乙方並不得以同情事再提出終止或解除本契約及要
      求甲方賠償損失之要求。˙˙˙（三）工程施工期中，因甲方原因並經甲方認
      定確無法部分施工而需全面停工，而一次連續三十天以上，累積達六個月以上
      者。˙˙˙」，有系爭工程合約在卷可稽。而本件「高雄市君毅正勤國宅社區
      第二期（獅甲一、二期）水電新建工程五八九地號」工程，承攬建築工程部分
      之承攬人金鴻公司因週轉不靈，於八十六年十二月二十日全面停工，致上訴人
      無法配合施工，被上訴人乃於八十七年一月十七日通知上訴人自同年月十四日
      起辦理停工，為兩造所不爭，並有高市國宅二字第七五二號函附卷可稽，是自
      八十七年一月十四日起至至同年七月十三日止，上訴人承攬之「高雄市君毅正
      勤國宅社區第二期（獅甲一、二期）水電新建工程五八九地號」已因被上訴人
      原因並經被上訴人認定確無法部分施工而全面停工累積達六個月以上，上訴人
      自得依上開約定於八十七年七月十四日起三十日內終止兩造間系爭工程合約及
      請求被上訴人就已完成工程及進場材料辦理驗收結算，殆無疑義。
（三）上訴人業於八十七年七月十五日依兩造間工程合約第二十二條之約定，以存證
      信函為終止兩造間於八十六年八月十六日所訂承攬契約之意思表示，並請求被
      上訴人就已完成工程及進場材料辦理驗收結算，且該存證信函業已送達被上訴
      人，有上訴人所提高雄地方院郵局第四五三四號存證信函附卷可佐，復經被上
      訴人肯認屬實，上訴人雖陳稱被上訴人不同意其終止（誤為解除）云云，惟終
      止權之行使既不待相對人之承諾，揆諸首揭說明，本件兩造間八十六年八月十
      六日所訂工程合約業於上開存證信函到達被上訴人時已合法終止。
（四）被上訴人雖於八十七年八月二十一日以（八七）高市國宅二字第七六０五號致
      上訴人函內容記載：「有關本案『仍請』貴公司儘速『依契約』配合建築工程
      施工，．．．。」，及於八十七年七月十六日以（八七）高市國宅二字第七五
      九五號致上訴人函內容記載「水電工程停工已解除，請儘速配合復工」，暨於
      八十七年九月二十五日以（八七）高市國宅二字第一０三三六號函致上訴人函
      內容記載「．．．目前施工進度急需水電工程部分進場復工施作」，被上訴人
      雖在上開函文中使用「仍請」、「依契約」、「復工」等字眼，但因終止權係
      單獨行為，本件系爭工程合約於上訴人致被上訴人終止合約存證信函到達被上
      訴人時即生效，已如前述，是不論被上訴人於收受上開終止合約存證信函時是
      否同意，均無法使已終止之系爭工程合約再度復活，是上訴人持此而認為被上
      訴人上開函文係在解釋停工並非「因被上訴人原因」所造成，故兩造系爭合約
      仍未合法終止云云，不足採信。
（五）上訴人主張被上訴人於八十七年九月二十五日再通知上訴人建築工程部份已於
      同年七月八日開工施作、急需上訴人水電工程部份配合復工、請上訴人於同年
      十月五日前進場配合施工，上訴人遂於同年十月二日復工，嗣後並全部施作完
      畢，經被上訴人驗收合格取得全部工程款，且其間未曾重行訂約、換約或退還
      保證金、就已完工及材料費驗收結算等，雖為被上訴人所不爭，且有被上訴人
      （八七）高市國宅二字第一０三三六號、上訴人八十七維字第二０二五號函可
      資佐憑，然承攬契約依民法第四百九十條第一項之規定，本非要式契約，不以
      書面為必要，故縱兩造並未重行訂約、換約，亦無妨其以請求復工及同意復工
      之意思，就契約必要之點合致成立新承攬契約，保證金、驗收結算部分，當事
      人亦非不得約定免除驗收結算、退還及重行提供保證金之手續，而以原承攬契
      約保證金做為新承攬契約保證金。
四、綜上所述，本件兩造係於八十六年八月十六日、八十七年十月二日二度訂立相同
    條件之承攬契約，均約定由上訴人承攬「高雄市君毅正勤國宅社區第二期（獅甲
    一、二期）水電新建工程五八九地號」工程，工程款共二億四千二百九十萬元，
    工程自被上訴人通知開工之日起十日內正式開工，全部工程應於開工之日起限建
    築工程完工後三十日曆天完工。而兩造間八十六年八月十六日所定工程合約（以
    下簡稱第一次承攬契約）經上訴人於八十七年七月十五日以存證信函合法終止，
    且依第一次承攬契約第二十二條第一項第三款之約定，上訴人於終止契約同時已
    同意放棄任何加價或補償損失之要求；兩造間八十七年十月二日所定工程合約（
    以下簡稱第二次承攬契約）則並無任何停工情事，兩造均已依約施工、給付報酬
    完畢，此外，上訴人復未舉證證明自第二次承攬契約締約時起至契約履行完畢時
    止，情事有任何變更，從而，上訴人依民法給付遲延、不完全給付及情事變更之
    規定，請求被上訴人提高報酬金額五百八十九萬九千零三十六元以補償上訴人停
    工期間之損失，尚非有據，不應准許，原審以上訴人「解除」系爭工程合約已合
    法生效，依系爭工程合約第二十二條第第一項第三款不得再請求任何損害賠償，
    為上訴人敗訴之判決，並駁回其假執行之聲請，理由雖有不同，結論尚無不同，
    從而上訴人仍執前詞，指摘原判決不當，請求廢棄改判，即無理由，應予駁回。
五、本件事證已臻明確，兩造其餘主張及舉證，於判決結果不生影響，故不予一一論
    述，併此敘明。
六、據上論結：本件上訴為無理由，依民事訴訟法第四百四十九條第二項、第七十八
    條，判決如主文。
中      華      民      國    九十      年      八      月    二十九     日
                                      臺灣高等法院高雄分院民事第三庭
~B1審判長法官  張國彬
~B2法      官  徐文祥
~B3法      官  鄭月霞
右為正本係照原本作成。
如對本判決上訴，須於判決送達後二十日內向本院提出上訴狀，其未表明上訴理由者
，應於上訴後二十日內向本院提出上訴理由書（均須按他造當事人之人數附繕本）。
上訴時應提出委任律師或具有律師資格之人之委任狀，並依附註條文規定辦理。
中      華      民      國    九十      年      八      月    三十一     日
~B法院書記官  楊茱宜
附註：
民事訴訟法第四百六十六條之一：
對於第二審判決上訴，上訴人應委任律師為訴訟代理人，但上訴人或其法定代理人具
有律師資格者，不在此限。
上訴人之配偶、三親等內之血親、二親等內之姻親，或上訴人為法人、中央或地方機
關時，其所屬專任人員具有律師資格並經法院認為適當者，亦得為第三審訴訟代理人。
第一項但書及第二項情形，應於提起上訴或委任時釋明之。
                                                                     Ａ


司法院資訊處製作；財團法人民間司法改革基金會備份。
